臺灣嘉義地方法院民事裁定
110年度輔宣字第13號
聲  請  人  呂家欣  


相  對  人  呂黃寶典

關  係  人  呂榮宸  
            呂岳鑫  
上列當事人聲請輔助宣告事件，本院裁定如下：
    主    文
一、宣告呂黃寶典（女，民國廿八年十一月十五日生，身分證統
    一編號：Ｚ○○○○○○○○○號）為受輔助宣告之人。
二、選定呂家欣（女，民國○○○年○月○日生，身分證統一
    編號：Ｚ○○○○○○○○○號）為受輔助宣告之人呂黃寶典之輔助人
    。
三、受輔助宣告之人呂黃寶典為如附表一所示之行為，應經輔助
    人同意。
四、輔助人應遵守附表二所示事項。
五、聲請費用由受輔助宣告之人呂黃寶典負擔。
    理    由
一、聲請意旨：聲請人為相對人次女，相對人因身心障礙，於民
    國106 年6月20日領有中華民國身心障礙證明，其為意思表
    示或受意思表示，或辨識其意思表示效果之能力，已顯有不
    足，有前述身心障礙證明影本為證。為此，依民法第15條之
    1 、第1113條之1 及家事事件法第177 條規定，聲請宣告相
    對人為受輔助宣告之人，並選定聲請人為輔助人等語。
二、對於因精神障礙或其他心智缺陷，致其為意思表示或受意思 表示，或辨識其意思表示效果之能力，顯有不足者，法院得因本人、配偶、四親等內之親屬、最近一年有同居事實之其 他親屬、檢察官、主管機關或社會福利機構之聲請，為輔助 之宣告，民法第15條之1 第1 項定有明文。經本院調查，聲 請人主張之前揭事實，已據提出前述身心障礙證明影本為證。又本院審驗相對人之精神及心智狀況，相對人坐輪椅，並在鑑定人前詢問，相對人對詢問回答：「（姓名、年籍、現在何處？身體哪裡不舒服？）不知道，身分證有在，身體而已，沒怎樣。」、「（今天誰帶你來這裡？來這裡做甚麼？與誰同住？誰照顧妳？）旁邊是家欣(指聲請人)，這裡是哪裡不知道，只知要看醫生，我與呂佳欣同住，我忘記了。」、「（兒子住哪裡？）都在新北市，長子經常回來住，一、二禮拜回臺北看醫生。」、「（妳住家裡時，子女有誰來看妳？）都沒有，只有她（指家欣）。」、「（妳的事情誰在處理？妳的事情希望由誰處理？）我兒子不會幫忙，只有女兒會（指家欣），給女兒處理（指家欣）。」等語，並斟酌嘉義基督教醫院精神科主治醫師趙星豪所為之精神鑑定報告，認相對人罹患失智症，於嘉義醫院神經科治療，並經評估為中度失智，在鑑定時相對人意識清醒，對人、地定向感尚可，但注意力、短期記憶力、計算能力及判斷能力均有缺損，無法獨立判斷複雜社會事務，故相對人因其他心智缺陷，致其為意思表示或受意思表示，或辨識其意思表示效果之能力，顯有不足等語，有本院110 年5月17日勘驗筆錄、前述基督教醫院精神鑑定報告書、嘉義醫院心理衡鑑檢查報告在卷可參。聲請人聲請對相對人為輔助之宣告，與前述法律規定相符，為有理由，應予准許。
三、又受輔助宣告之人，應置輔助人；法院為輔助之宣告時，應
     依職權就配偶、四親等內之親屬、最近一年有同居事實之
    其 他親屬、主管機關、社會福利機構或其他適當之人選定
    一人 或數人為輔助人；法院選定輔助人時，應依受輔助宣
    告之人 之最佳利益，優先考量受輔助宣告之人之意見，審
    酌一切情 狀，民法第1113條之1 第1 項、第2 項準用同法
    第1111條第 1 項、第1111條之1 前段各定有明文。經本院
    調查：
　㈠相對人即受輔助宣告之人已婚，育有子女計五人，配偶已於1
    07年7月間過世，聲請人為次女，而長女及三女已過世，關
    係人等為長子呂榮宸、次子呂岳鑫，相對人本來獨居，於10
    5年底中風後，左半身癱瘓，曾住進養護之家，於106年5月
    返家，並與外籍看護同住及受照顧，現與本國籍看護同住及
    受照顧等情形，此有前述勘驗筆錄、親屬系統表、戶籍謄本
    、陳報狀及通訊截圖在卷可參。
　㈡又參以身心障礙者權利公約第12條第4 款明定：「締約國應
    確保，與行使權利能力有關之所有措施，均依照國際人權法
    提供適當與有效之防護，以防止濫用。該等防護應確保與行
    使權利能力有關之措施，尊重本人之權利、意願及選擇，無
    利益衝突及不當影響，適合本人情況，適用時間儘可能短，
    並定期由一個有資格、獨立、公正之機關或司法機關審查。
    提供之防護與影響個人權利及利益之措施於程度上應相當。
    」。再者，於103 年12月3 日施行「身心障礙者權利公約施
    行法」第1 、2 及13條明文規定，為實施聯合國2006年身心
    障礙者權利公約（以下簡稱公約），維護身心障礙者權益，
    保障其平等參與社會、政治、經濟、文化等之機會，促進其
    自立及發展，特制定本法」；公約所揭示保障身心障礙者人
    權之規定，具有國內法律之效力；締約各國應當確保身心障
    礙者在與其他人平等的基礎上切實獲得司法保護，包括通過
    提供程序便利和適齡的措施，以便利他們在所有法律訴訟程
    序中，包括在調查和其他初步階段中，切實發揮直接和間接
    參與者以及證人的作用。本件相對人雖因其精神障礙，但仍
    能為意思表示及受意思表示，僅辨識意思表示效果之能力已
    顯有不足等情，已詳見上述(前述第二項說明)。可見相對人
    仍為有相當意思能力人，且其於本院為鑑定，其受訊問時陳
    稱：我的事情我兒子不會幫忙，只有女兒會，其事情希望給
    女兒家欣處理等語，此有前述勘驗鑑定筆錄可憑。則依前揭
    規定及說明，在符合相對人之利益之情況下，本院自應尊重
    受輔助宣告之人本人意願及選擇。
  ㈢綜上各情，本院審酌聲請人為相對人之子女，對相對人生活
    事務均能主動、積極協助處理，且相對人在鑑定時亦表其相
    關事務由聲請人處理之意願，應已同意由聲請人擔任輔助人
    ，亦顯見相對人與聲請人間有良好之信賴及情感依附關係。
    因此，本院認以選定聲請人為相對人輔助人，能符合受輔助
    宣告之人之最佳利益。
四、受輔助宣告之人為如附表一所示之行為，均應經輔助人同意
    ；輔助人應遵守附表二所示之事項：
  ㈠依民法第15條之2 條文內容可知，受輔助宣告之人並未喪失
    行為能力，且依法並未完全剝奪其財產處分權，惟為保護其
    權益，於其為重要之法律行為時，應經輔助人同意，是民法
    第15條之2 第1 項列舉第1 款至第6 款之行為，應經輔助人
    之同意，且為免此前揭列舉之法律行為有掛一漏萬之虞，故
    於同項第7 款授權法院得依聲請人或輔助人之聲請，視個案
    情況，指定受輔助宣告人為前揭6 款以外之特定行為，亦須
    經輔助人同意，以保護受輔助宣告人之權益。又依前揭鑑定
    內容可知相對人之理解及判斷能力均較一般人為弱，確已影
    響其財務判斷能力，本院審酌相對人生活需要情形、理解程
    度、消費所需情形，裁定增列如附表一所示行為之事項，均
    須經輔助人同意，以保護受輔助宣告人之權利。
  ㈡又法院於必要時，得命監護人提出監護事務之報告、財產清
    冊或結算書，檢查監護事務或受監護人之財產狀況，民法第
    1103條第2 項定有明文，又輔助人及有關輔助之職務，準用
    第1103條第2 項，同法第1113條之1 亦有明文。本院審酌聲
    請人及謝其芳具狀及到庭關於輔助人應遵守事項之意見，依
    前述規定，酌定聲請人應遵守附表二所示事項，期能發揮監
    督制衡之功效，以符相對人之最佳利益。
五、綜上所述，相對人之心智狀況雖未達監護宣告程度，惟已達
    民法輔助宣告規定之程度，依法宣告相對人為受輔助宣告之
    人，並審酌聲請人與相對人為親子關係，對其生活事務處理
    者，且相對人亦表明其相關事務由聲請人處理之意願，可見
    相對人與聲請人間有良好之信賴及情感依附關係，足認由聲
    請人擔任相對人之輔助人，應符合相對人之最佳利益，並酌
    定相對人為附表一所示行為時，均應經輔助人之同意，及輔
    助人應遵守如附表二所定之事項，俾保護相對人之利益及便
    利關係人行使監督。
六、再者，本院雖認由聲請人為輔助人，符合相對人之最佳利益
    。惟手足親情之人倫至深，期盼聲請人與關係人間能本於為
    手足親情，及母親亦係衷心期盼子女手足之和諧與親情之維
    繫，讓家庭倫理親情綿延，以共同協助受輔助宣告人之照護
    等權益，未來受輔助宣告人之利益，就實際照顧及財產管理
    等事項，在手足間能良性溝通協議，此必為父、母及受輔助
    宣告之人最所樂見，謹附此供參。
七、依家事事件法第164 條第2 項，裁定如主文。
中    華    民    國   110    年    6     月     9    日
                   家事庭     法  官  李文輝
正本係照原本作成。
如對本裁定抗告，須於裁定送達後10日內向本院提出抗告狀（須
附繕本）。
中    華    民    國   110    年    6     月     9    日
                              書記官  張紜飴

附表一：受輔助宣告人呂黃寶典為下列法律行為時，應經輔助人
吕家欣之同意。
1 為獨資、合夥營業或為法人之負責人。 2 為消費借貸、消費寄託、保證、贈與或信託。 3 為訴訟行為。 4 為和解、調解、調處或簽訂仲裁契約。 5 為不動產、船舶、航空器、汽車或其他重要財產之處分設定負擔、買賣、租賃或借貸。 6 為遺產分割、遺贈、拋棄繼承權或其他相關權利。 7 為票據行為。 8 向金融機構（含郵局、銀行、農會、信用合作社等）申辦帳戶、信用卡及金融卡等之行為。 

附表二：輔助人呂佳欣應輔助行為遵守之事項
編號 事項 內容 一 詢問及調取財務資料 輔助人為明瞭受輔助宣告人之財務狀況及處理相關事務，得為下列行為： ㈠向金融及保險機構（含郵局、銀行、農會、信用合作社、保險公司、證券公司等）： 1.詢問受輔助宣告人有無開立帳戶、存款餘額、借貸情形、是否申領金融卡、信用卡、現金卡、購買保險、債券及基金（含險種內容、金額等）及其交易明細資料等。 2.得為受輔助宣告人重新請領存摺（如掛失、補發等）、變更印鑑等。 ㈡向稅務機關調取受輔助宣告人之所得資料清單及財產歸屬清單。 ㈢向政府機關詢問受輔助人宣告每月得領取之津貼或補助內容。 二 開立專用帳戶（應以專款專用）、支用受輔助宣告人之存款及補助等 ㈠輔助人為受輔助宣告人處理事務，就金錢之使用應以專用帳戶為之（新開立或使用已開立之帳戶，並應與輔助人私人款項分開），且須避免混入其他款項（例如：用來扣款非屬受輔助宣告人之生活費、存入非受輔助宣告人的款項等），以免有難以區辨之情形。 ㈡就該專用帳戶之相關資料（如存摺、交易明細、收據等），應至少保留滿2 年。 ㈢輔助人視具體及實際所需情形用以支付受輔助宣告人每月生活、醫療、照護等費用。 三 財務報表製作 ㈠輔助人應每半年（第一次為110 年12月底前，往後每半年）製作受輔助宣告人之收入、支出與結餘及財產現況明細，並將前述資料留存備查，關係人各得於每年2 月、8 月間通知聲請人閱覽或交付明細資料影本，聲請人應於15日內各以書面或電子檔案送交關係人。 ㈡輔助人應保留受輔助宣告人之每月各項花費單據（若無法取得單據，則應製作支出憑證，並註明時間、品項、使用目的、金額及無法取得單據之原因）至少2年。 四 查核財務報表 ㈠關係人得於前述編號三㈠時段，以書面通知輔助人後15日內查閱下列資料，輔助人不得拒絕：編號二、三之財務資料、受輔助宣告人名下之金融帳戶存提領紀錄（如存摺）、交易紀錄。7 ㈡關係人對前項資料得抄錄、攝影、影印、掃瞄或其他拷貝行為，輔助人不得拒絕。 五 健康照護 ㈠受輔助宣告人之住居所及生活、養護、治療方式，輔助人應尊重受輔助宣告人之意願，而妥善協助、安排，以促進其身心之健康。 ㈡受輔助宣告人之健康狀況，有需變動或委由其他專業之安養照護中心照顧時，輔助人應事先通知關係人及徵詢關係人與其他親族長輩之意見。 六 執行輔助職務 ㈠輔助人應以善良管理人之注意，執行輔助職務，於必要時參酌關係人及親族長輩之意見，並應維護受輔助宣告人之最佳利益，不得損害受輔助宣告人利益之行為。 ㈡輔助人執行輔助職務，如有與受輔助宣告人利害係衝突之虞時，應暫停執行輔助職務，另行聲請法院為受輔助宣告人選任代理人或程序監理人。 備註 輔助人若於執行輔助事務期間或未能遵守附表二事項，有事實足認不符受輔助宣告人之最佳利益或有顯不適任之情事者，將可能被納入改定輔助人之參考事由。